【裁判字號】    87,上更(一),418
【裁判日期】    891108
【裁判案由】    所有權移轉登記
【裁判全文】
臺灣高等法院民事判決  八十七年度上更(一)字第四一八號
      上  訴  人  乙○○
      訴訟代理人  楊德海律師
      上  訴  人  戊○○○即.
      訴訟代理人  盧東勳    住.
      上  訴  人  丁○○    住.
                  甲○○    住.
      被 上訴 人  丙○○    .
      右四人共同
      訴訟代理人  呂金貴律師
右當事人間所有權移轉登記事件，兩造除被上訴人丙○○外對於中華民國八十一年六
月三日臺灣宜蘭地方法院八十年度訴字第一八八號第一審判決各自提起上訴，經最高
法院第一次發回更審，本院判決如左：
    主    文
原判決除確定部分外，關於駁回上訴人乙○○後開第二項、第三項之訴暨訴訟費用之
裁判均廢棄。
上訴人戊○○○應將坐落宜蘭縣蘇澳鎮○○段猴猴小段二二四地號面積Ｏ．二六七Ｏ
公頃土地所有權應有部分十二分之一，先辦理繼承登記後，再以贈與為原因，辦理所
有權移轉登記予上訴人乙○○。
被上訴人丙○○應將林阿免、丙○○間就坐落宜蘭縣冬山鄉○○段二四七地號、一八
八地號、一一六地號、一一七地號土地（面積分別為Ｏ．二九一七公頃，Ｏ．二二四
公頃，Ｏ．一八五六公頃，Ｏ．二一三四公頃）於八十年一月十四日所為之所有權移
轉登記（八十年一月五日羅字第一八Ｏ號）應予塗銷。塗銷後，上訴人戊○○○應先
辦理繼承登記後，再將上開土地所有權應有部分三分之一以贈與為原因，辦理所有權
移轉登記與上訴人乙○○。
上訴人戊○○○、丁○○、甲○○之上訴駁回。
原判決主文第一項應更正為：被告甲○○應將坐落宜蘭縣五結鄉○○○段利澤簡小段
第七十一地號面積Ｏ．Ｏ二Ｏ一公頃建地，以七十九年三月二十三日羅東地政事務所
羅字第四五一九號收件所為所有權移轉登記予以塗銷；被告丁○○應將上開建地，以
七十九年三月十七日羅東地政事務所羅字第四一七七號收件所為所有權移轉登記予以
塗銷；被告林阿免承受訴訟人即上訴人戊○○○應先將上開建地辦理繼承登記後再將
所有權應有部分三分之一以贈與為原因辦理所有權移轉登記與原告乙○○。
第一、二審及發回前第三審訴訟費用除確定部分外，由上訴人戊○○○負擔十分之六
，由被上訴人丙○○負擔十分之二，餘由上訴人丁○○、甲○○負擔。
    事    實
甲、上訴人乙○○方面：
壹、聲明：
    更正起訴聲明：
一、被告甲○○應將坐落宜蘭縣五結鄉○○○段利澤簡小段第七十一地號面積Ｏ．Ｏ
    二Ｏ一公頃建地，以七十九年三月二十三日羅東地政事務所羅字第四五一九號收
    件所為所有權移轉登記予以塗銷；被告丁○○應將上開建地，以七十九年三月十
    七日羅東地政事務所羅字第四一七七號收件所為所有權移轉登記予以塗銷；被告
    戊○○○應先將上開建地辦理繼承登記後再將所有權應有部分三分之一以贈與為
    原因辦理所有權移轉登記與原告乙○○。
    上訴聲明：
一、原判決不利於上訴人部分廢棄。
二、右廢棄部分，請求判決如後：
    （一）被上訴人戊○○○應將坐落宜蘭縣蘇澳鎮○○段猴猴小段二二四地號面積
          Ｏ．二六七Ｏ公頃土地所有權應有部分十二分之一，先辦理繼承登記後，
          再以贈與為原因，辦理所有權移轉登記予上訴人乙○○。
    （二）被上訴人戊○○○、丙○○應將林阿免、丙○○間就坐落宜蘭縣冬山鄉○
          ○段二四七地號、一八八地號、一一六地號、一一七地號土地（面積分別
          為Ｏ．二九一七公頃，Ｏ．二二四公頃，Ｏ．一八五六公頃，Ｏ．二一三
          四公頃）於八十年一月十四日所為之所有權移轉登記（八十年一月五日羅
          字第一八Ｏ號）應予塗銷。塗銷後，被上訴人戊○○○應先辦理繼承登記
          後，再將各該地所有權應有部分減縮為三分之一以贈與為原因，辦理所有
          權移轉登記與上訴人。
貳、陳述：除引用原審及本院前審判決外，補稱略以：
一、上訴理由部分：
（一）本件冬山鄉○○段二四七、一八八、一一六、一一七地號土地及蘇澳鎮○○段
      二二四地號土地地目均為田地，且編定使用種類為特定農業區農牧用地，依土
      地法第三十條第一項、第二項規定不得移轉為共有，惟上揭土地法第三十條及
      農業發展條例第三十條對於該農地移轉共有之限制已於八十九年一月二十八日
      修正刪除，故上訴人請求移轉之限制業已不存在，請准予判決如上訴聲明。
（二）坐落宜蘭縣蘇澳鎮○○段猴猴小段第二二四地號旱地所有權應有部分四分之一
      、同縣冬山鄉○○段第二四七、一八八、一一六、一一七地號田地、同縣五結
      鄉○○○段第七十一地號建地等，均屬已故林玉珍所有，林玉珍育有三女，即
      張林阿員、林阿免及林阿招。林玉珍生前於三十六年農曆八月析產時，於「同
      立鬮書合約字」特別聲明「羅東區五結鄉利澤簡村建物敷地」即利澤簡段利澤
      簡小段第七十一地號土地，於彼夫婦亡故後，按三房即大房乙○○、三房丙○
      ○及二房林阿招拈鬮分位置，各得三分之一，又「冬山庄武淵田七筆」即北富
      段第一一六、一一七、一八八、二四七地號土地亦然。林玉珍及其配偶林謝阿
      貓與林阿招相繼死亡，均未辦繼承登記，迨七十二年間辦理繼承登記時，上訴
      人以鬮書權利人及其母張林阿員代理人身分與林阿免及林正順等協議，先將系
      爭土地全部暫時登記於林阿免名下，其他繼承人拋棄繼承，以後再按鬮分書之
      約定分配，辦理贈與移轉登記。嗣依約定辦理繼承後，林阿免為依約定辦理系
      爭土地權利予乙○○、林正順及丙○○，曾交付申請印鑑證明書及戶籍謄本各
      三份予上訴人乙○○以資辦理，繼而反悔，拒不於過戶文件上蓋章。
（三）蘇澳鎮第二二四地號土地，雖於前開鬮書中並無列述，但究屬林玉珍之遺產，
      依法仍應由張林阿員、林阿招、林阿免三人共同繼承，每人應有部分各三分之
      一。是以七十二年六月七日辦理繼承時，仍然約定暫以林阿免之名義辦理繼承
      登記，言明張林阿員、林正順之應繼分，日後林阿免應以贈與為原因，移轉登
      記與渠等指定之人。
（四）被上訴人林阿免（已死亡）及丙○○明知兩造間有此協議，且該所有權狀正本
      均在上訴人持有中，為圖不法利益，乃至法院採和解方式，取得法院和解筆錄
      至地政事務所辦理所有權移轉登記，以此規避所有權狀正本而達到移轉土地所
      有權將上訴人土地侵占之目的。又林阿免與丙○○為母子，若林阿免就系爭冬
      山鄉二四七、一八八、一一六、一一七地號贈與予丙○○又何必再給一百萬元
      ？而又為何迂迴至法院採和解方式多一道手續且時間更拖延。其原因亦在該系
      爭土地所權狀正本均在上訴人持有中，為取得新的所有權狀正本之技巧性手段
      ，足證被上訴人就系爭土地之贈與均係出於通謀虛偽意思，故其所為之所有權
      移轉登記係屬無效應予塗銷。
（五）本件訴訟標的之法律關係業經提起訴訟並歷經最高法院七十九年度台上字第一
      九六九號民事裁判三審定讞。而該事實之部分亦於台灣高等法院七十九年度上
      更(一)字第五Ｏ號判決書理由欄第四、1.項中認定。則本件訴訟標的之法律關係
      既已於確定之終局判決中經裁判者，已有既判力，依最高法院三Ｏ年上字第八
      號判例，被上訴人自不得再為有違該判決事實之主張。
（六）上訴人七十二年十二月退還印鑑未辦理繼承過戶之原因，於宜蘭地方法院七十
      八年度訴字第六Ｏ號所有權移轉事件，七十八年三月十七日之言詞辯論筆錄已
      有詳實調查。本院七十九年度上更(一)字第五Ｏ號判決理由欄第四項第二點以下
      亦就被上訴人指稱文件均在上訴人手中，若有協議上訴人早可辦理，何以延宕
      至今未辦理之原因為說明，並認定「上訴人乙○○曾於起訴前多次努力與被上
      訴人溝通，被上訴人指稱上訴人係近時反悔始行訴請云云，尚不足採」。又上
      訴人曾將過戶之一切文件請被上訴人蓋章，係因上訴人不敢擅自使用被上訴人
      之印鑑以免發生爭議，該事實經過，被上訴人完全知情，卻要求再為調查，乃
      企圖誤導。
（七）本件上訴人係鬮書權利人及上訴人之母張林阿員代理人身分與被上訴人林阿免
      及林正順等協議，先將系爭土地全部暫時登記於林阿免名下，其他繼承人拋棄
      繼承，以後再按鬮分書之約定分配辦理贈與移轉登記，從而依上開協議請求被
      上訴人以贈與為原因，將如上訴之聲明所示土地所有權移轉上訴人。並就被上
      訴人間所為之以買賣為原因之所有權法律行為，主張係通謀虛偽意思表示應屬
      無效而訴請塗銷。
（八）原審判准被告甲○○應將坐落宜蘭縣五結鄉○○○段利澤簡小段第七十一地號
      面積Ｏ．Ｏ二Ｏ一公頃建地，以七十九年三月二十三日羅東地政事務所羅字第
      四五一九號收件所為所有權移轉登記予以塗銷；被告丁○○應將上開建地，以
      七十九年三月十七日羅東地政事務所羅字第四一七七號收件所為所有權移轉登
      記予以塗銷；被告林阿免應將上開建地所有權應有部分三分之一以贈與為原因
      移轉登記與上訴人乙○○部分，因林阿免於訴訟中死亡，由戊○○○繼承，故
      請求更正為戊○○○應先將上開建地辦理繼承登記後再將所有權應有部分三分
      之一並以贈與為原因移轉登記與上訴人乙○○。另上訴人乙○○發現上開建地
      林阿免前已移轉應有部分三分之一予林正順，故所餘上開面積係上訴人乙○○
      與被上訴人丙○○應有部分各二分之一，上訴人乙○○此部分起訴誤為應移轉
      應有部分三分之一顯有錯誤，一併請求更正。
二、答辯理由部分：
（一）系爭五結鄉第七十一地號建地，業經上訴人即被上訴人林阿免以和解為原因移
      轉與上訴人丁○○，再經丁○○以買賣為原因移轉與上訴人甲○○，為兩造所
      不爭。惟林阿免為甲○○之祖母，且於七十八年、七十九年間同居一戶，果如
      林阿免所辯為還其子邱正明之債務，而將上開土地轉賣上訴人丁○○抵債，並
      獲取部分價金云云，林阿免何不逕將該土地出售與其同住之孫甲○○，何庸於
      短短六日內，經丁○○後，再轉回甲○○之手，渠等三人上開法律行為係屬通
      謀虛偽之意思表示，應屬無效。
（二）上開五結鄉第七十一地號建地，面積原為Ｏ．三Ｏ二平方公尺，惟上訴人甲○
      ○於八十年十月一日以「贈與」為原因移轉Ｏ．一Ｏ一平方公尺，即三分之一
      予林正順，並分割增加七十一之二地號。足證已故林玉珍育有三女，即張林阿
      員、林阿免及訴外人林阿招，均以招贅方式結婚，張林阿員及林阿免各以所生
      之子一人從母姓，即張林阿員以被上訴人乙○○、上訴人林阿免以上訴人丙○
      ○傳繼林家香火，林阿招未生男丁，由林阿免以其子林正順過繼林阿招為繼承
      人，被上訴人乙○○主張七十二年間辦理繼承登記時，林阿免、乙○○及訴外
      人林正順約定暫以林阿免名義辦理繼承登記，俟日後再以「贈與」為原因，按
      鬮書之分配移轉於渠等指定之人確屬事實。
（三）對於對造所提資金之證據即存摺、匯款均否認為真正，且時間點亦有錯誤。甲
      ○○是七十九年三月二十三日才向丁○○買地，但是其所提的存摺提款時間是
      在七十八年七、八月間或七十九年十二月間，當時其祖母林阿免尚未將土地移
      轉給丁○○，怎麼可能甲○○會提前向丁○○購買。
、證據：除援用原審及前審所提證據外，補提和解筆錄、農業發展條例及土地法修
    正條文、言詞辯論筆錄、民事判決各一份、土地登記簿謄本二份為證。
乙、上訴人戊○○○方面：
壹、聲明：
一、原判決關於命上訴人向對造上訴人乙○○給付部分廢棄。
二、右廢棄部分，對造上訴人乙○○在第一審之訴駁回。
三、駁回對造上訴人乙○○之上訴。
貳、陳述：除引用原審及本院前審判決外，補稱略以：
一、被上訴人乙○○起訴主張「．．．延至七二年六月七日始辦理繼承登記，於辦理
    繼承登記時原告二人（張林阿員、乙○○）、林阿免及林阿招之繼承人林正順（
    計三房四人）約定以林阿免之名義辦理繼承登記，原告張林阿員及林阿招之繼承
    人林正順之應有部分，於日後林阿免以贈與為原因移轉登記與彼等指定之人」云
    云。依此而論「爭點」在於移轉登記前有無「約定」，而「約定」之日期及人物
    又如何？經查：張林阿員實際上早已於七十二年五月十二日自動拋棄繼承權利，
    七十二年五月三十日向羅東地政事務所送（收）件，七十二年六月九日完成移轉
    登記。倘有約定，依一般常識及經驗法則，約定應在拋棄之前，豈有七十二年五
    月十二日拋棄而於七十二年六月七日約定之理，況七十二年六月七日已在地政事
    務所審查中，因繼承登記是被上訴人乙○○私下辦理的，所以林阿免完全不知情
    。又被上訴人乙○○起訴所稱約定人物為原告二人、林阿免及林正順，但八十一
    年四月十七日原審法院庭訊時被上訴人乙○○稱他與林阿免二人協議，八十七年
    十一月十七日上訴狀又稱以鬮書權利人及其母代理人身分與林阿免及林正順協議
    ，八十九年二月二十五日庭訊時又改稱林阿免、乙○○及謝萬枝三人口頭約定，
    約定人有四種不同說法，前後矛盾。可知並未有約定之事實，依最高法院四十年
    台上字第八十六號之判例，如未能發現相當證據或證據不足以證明，自不能以推
    測或擬制之方法，以為裁判之基礎。
二、本件土地係被上訴人乙○○自動無條件拋棄繼承權，並辦理繼承予林阿免，上訴
    人係合法取得所有權。因此被上訴人乙○○起初所告之「侵占」，因自知無事實
    及證據後變為「信託管理」，亦因無事實及證據後再變更主張為「通謀虛偽」。
三、關於七十二年六月二十九日乙○○親至林阿免住處拿取印鑑證明、戶籍謄本各三
    份及林阿免之印鑑要辦理繼承予下一代的二房或三房，而經過半年後送還印鑑並
    向林阿免表示尚未辦理繼承予下一代，要林阿免自己決定如何辦理過名予二位弟
    弟就好的「理由或原因」，歷審法院均未查明，被上訴人乙○○亦未交代清楚。
、證據：除援用原審及前審所提證據外，補提偽造之同意書、五結鄉未實施建築管
理地區建築物證明申請書、宜蘭縣蘇澳鎮調解委員會調解成立明細、和解筆錄、丙○
○殘障證明、繼承系統表、剪報、民事判決各一份及戶籍謄本二份、土地登記簿影本
五份、繼承權拋棄書六份為證。
丙、上訴人丁○○、甲○○及被上訴人丙○○方面：
壹、聲明：
一、原判決主文第一項關於命上訴人甲○○、丁○○分別將坐落宜蘭縣五結鄉○○○
    段利澤簡小段第七十一地號面積Ｏ．Ｏ二Ｏ一公頃建地所為所有權移轉登記予以
    塗銷部分；及命林阿免應將上開建地所有權應有部分三分之一，以贈與為原因，
    辦理所有權移轉登記予上訴人乙○○之部分；暨第三項關於命甲○○、丁○○、
    林阿免三人負擔訴訟費用等之部分，均廢棄。
二、右廢棄部分上訴人乙○○在第一審之訴駁回。
三、上訴人乙○○之上訴駁回。
貳、陳述：除引用原審及本院前審判決外，補稱略以：
一、上訴人丁○○、甲○○及被上訴人丙○○三人，除對於上訴人乙○○於八十九年
    六月二十一日所提民事上訴理由暨答辯狀追加之訴不予同意外，上訴人乙○○於
    八十九年一月二十四日所提之民事更正上訴聲明狀及八十九年七月十四日所提民
    事起訴聲明狀中，分別主張更正「上訴之聲明」及「起訴聲明」部分，實際均為
    追加之聲明，上訴人丁○○、甲○○及被上訴人丙○○亦均不予同意。
二、依本件最高法院判決發回意旨，上訴人乙○○應闡明「究係本於何種法律關係而
    為請求」。再就林阿免將冬山鄉○○段二四七地號、一八八地號、一一六地號、
    一一七地號土地所有權移轉登記與丙○○，上訴人乙○○請求塗銷該所有權移轉
    部分，上訴人乙○○於一審既謂係贈與無償行為，主張依民法第二四四條第一項
    及第二四五條之規定請求撤銷贈與行為及辦理塗銷登記，繼又於本院前審及本審
    稱係通謀虛偽意思表示，乃將一審主張依民法第二百四十四條第一項請求撤銷贈
    與行為，變更為依通謀虛偽意思表示無效之法律關係而為請求，上訴人丁○○、
    甲○○、戊○○○及被上訴人丙○○均不同意。
三、民法第三百十二條所規定代為行使之權利，乃為「債權人之權利」，而上訴人乙
    ○○所主張「祖母之喪葬費全部係由乙○○一人支出」乙節，顯與「債權人之權
    利」無關，即無「代償請求權」之問題；更何況上訴人乙○○迄未提出任何具體
    證據證明祖母之喪葬費全部由其一人支出，其依民法第三百十二條規定行使代償
    請求權，自屬無理由。再者依民間習俗凡有婚喪禮節，親戚朋友均有致送禮金，
    上訴人乙○○自稱其負責收取四筆土地達十六年之租金，其收受親朋致送之禮金
    並負擔一切喪葬費支出，自應公開其收支情形，如有不足，可向各房要求分攤，
    但乙○○從未公開其收支詳細帳目，足見其所述情節有虛偽之處。再退一步而言
    ，縱然上訴人乙○○可舉證證明所述情節為真實，但祖母林謝阿貓早於五十三年
    一月四日死亡，如依證人謝萬枝在一審之結證謂：其生前有說該四筆土地其中一
    筆是供辦理喪事之用云云為可採，則自林謝阿貓死亡以迄上訴人乙○○提起本件
    訴訟，其請求權早已超過十五年之長期時效期限，上訴人乙○○亦不得再據為主
    張。
四、上訴人乙○○主張之「同立鬮分書合約字」及主張本於「約定協議」等之法律關
    係，請求林阿免將系爭土地以贈與為原因辦理移轉所有權登記予上訴人乙○○之
    事實，上訴人戊○○○否認其為真正，上訴人乙○○自應依民事訴訟法第二百七
    十七條之規定負舉證責任；且林阿免曾於一審提出「持分賣渡證」等證明文件及
    買主林春枝到庭結證稱：「林玉珍是我伯伯」、「我伯父生病很重，約民國三十
    年叫我去跟我說，房屋（蘇澳鎮）二二五地號八分之二，菜園（蘇澳鎮）二二四
    地號八分之二，房子你們也蓋在那裡，菜園也你們在種，當時以一萬元賣給我，
    伯伯死後，拖延至今，二二五地號房屋八分之二內三分之二已過戶，菜園部分並
    沒過戶」等云云。可見系爭猴猴段二二四地號及二二五地號已賣給林春枝，上訴
    人乙○○所提出「鬮分書」及「約定協議」之情，均為不實。
五、確定判決之既判力，以判決主文所判斷之訴訟標的為限，不及於判決之理由，為
    最高法院七十三年台上字第三二九二號判例及六十九年台上字第四一二六號判決
    之意旨。據此，上訴人乙○○主張之「最高法院七十九年度台上字第一九六九號
    民事裁判」及「台灣高等法院七十九年度上更(一)字第五Ｏ號判決書理由欄第四、
    1.項」之記載，均非判決主文所判斷之訴訟標的範圍，既判力既不及於判決之理
    由，其主張自有誤解；更且，辦理不動產過戶登記予數人時，並非必然須按數人
    分成數次辦理，在地政實務上亦可一次送件辦理登記，此時只須一份之印鑑證明
    即可，上揭台灣高等法院七十九年度上更(一)字第五Ｏ號判決書所認「交付之印鑑
    證明、戶籍謄本均各三份，與辦理予孫輩三人所有所需文件件數相符」，顯然未
    詳查登記實務之情形，自無任何拘束力可言。
六、上訴人乙○○應就其主張：林阿免、甲○○及丁○○三人為「通謀為虛偽意思表
    示」乙節，依法負舉證責任。
    1.上訴人乙○○主張系爭五結鄉利澤簡第七十一地號土地，經林阿免於七十九年
      三月十七日以和解為原因移轉與上訴人丁○○，再經丁○○於七十九年三月二
      十三日以買賣為原因移轉與甲○○，三人間之法律行為屬通謀之意思表示，應
      屬無效云云，依最高法院四十七年台上字第二九號判例意旨自應先由上訴人乙
      ○○負舉證責任。
    2.上訴人乙○○主張其與林阿免間就上開蘇澳鎮第二二五地號及系爭土地曾有訴
      訟，其中第二二五地號部分，已獲本院七十九年上更(一)字第五Ｏ號勝訴判決確
      定，系爭五結鄉利澤簡土地部分林阿免明知經最高法院發回對其不利等，縱或
      係為事實。但因上訴人丁○○不知有該事實存在，上訴人乙○○亦未舉證證明
      上訴人丁○○知悉該情事，依最高法院六十二年台上字第三一六號判例意旨，
      不得遽斷上訴人丁○○與林阿免間即有通謀虛偽之意思表示。
    3.更且林阿免於蘇澳地區開設「林阿免商店」，於七十八年一、二月間向經營食
      品什貨中盤商之上訴人丁○○購買貨品五批，前後開具其兒子邱正明之蘇澳地
      區農會甲存支票五張，計新台幣一七七、二四三元給上訴人丁○○。其後，因
      林阿免及邱正明經商週轉不靈，致上開支票於七十八年三、四月底到期均無法
      兌現，雙方曾於七十八年六月間在蘇澳鎮調解委員會商洽解決債務，林阿免願
      以系爭五結鄉利澤簡土地計三Ｏ二平方公尺，每平方公尺二、ＯＯＯ元，合計
      六十萬四千元之價格賣給上訴人丁○○，並可在價款中扣抵上開五張支票之金
      額。雙方乃於七十八年十二月二十一日簽訂「土地買賣契約書」，約明立契約
      書日由上訴人丁○○交付四十萬四千元，尾款二十萬元於過戶登記通過後付清
      ，林阿免應於七十八年十二月三十一日以前將所有權移轉登記所需證件交付上
      訴人辦理移轉登記手續。但林阿免屆期未依約交付移轉登記之有關文件，上訴
      人丁○○乃向一審起訴請求辦理系爭利澤簡土地之移轉登記，經一審以七十九
      年度訴字第三十七號受理。嗣因林阿免自知理虧，願將系爭利澤簡土地辦理移
      轉登記，雙方成立訴訟上和解。
    5.再查，上訴人丁○○與林阿免就系爭利澤簡土地係於七十八年十二月二十一日
      簽訂「土地買賣契約書」，其事實係發生在上訴人乙○○與林阿免間之訴訟經
      七十九年上更(一)字第五Ｏ號判決之前，且因林阿免未依契約書履行移轉登記之
      義務後，經上訴人丁○○依法對林阿免提起訴訟，始成立訴訟上之和解，足見
      上訴人丁○○取得系爭土地之所有權並無任何通謀之意思表示存在。
    6.至於其後上訴人丁○○於七十九年三月二十三日再將上開利澤簡土地移轉予甲
      ○○，乃係再透過盧東勳之介紹，且由於該土地上有甲○○所有樓房一棟，上
      訴人丁○○雖有土地之所有權，但無法另行利用土地。因此，由甲○○再以每
      平方公尺二、ＯＯＯ元合計六十萬四千元之價格向上訴人丁○○買受。為此再
      聲請依法調查，上訴人丁○○向林阿免買受系爭利澤簡土地又賣予甲○○，既
      可收回欠款，於己並無不利，且事實上確均依照正當合法之手續辦理，上訴人
      丁○○不知林阿免與上訴人乙○○間有何糾紛情事，自不得僅因上訴人丁○○
      向林阿免買受系爭利澤土地再轉售甲○○，即認其間有通謀之意思表示，而應
      歸於無效。
七、上訴人乙○○起訴主張系爭土地於七十二年六月七日辦理繼承登記時，上訴人乙
    ○○與張林阿員二人、林阿免及林阿招之繼承人林正順等四人約定暫以林阿免之
    名義辦理繼承登記，張林阿員及林阿招之繼承人林正順之應有部分，於日後林阿
    免以贈與為原因，移轉登記於彼指定之人，其登記在林阿免名下之法律關係屬信
    託登記云云，反駁如下：
    1.上訴人乙○○於一審八十一年四月十七日審理時之主張與其在八十一年五月八
      日所提準備書狀理由二之主張，顯然前後矛盾不符，足見上訴人乙○○前後所
      稱之「二人」或「四人」協議，為有不實。
    2.上訴人乙○○並未舉證說明其與林正順及林阿免就系爭土地為如何約定以達到
      當事人間一定目的之行為，能否主張渠等間有信託登記之關係？已堪質疑。縱
      可主張有信託關係，且其主張與林正順登記在林阿免名下之信託登記為實在，
      然參照民法第二百五十八條第一項、第二項、第二百六十三條、五百四十九條
      第一項規定及最高法院六九年台上字第一Ｏ六四號判例意旨，在信託人乙○○
      及林正順共同以意思表示向林阿免為終止信託契約前，受託人林阿免並無返還
      受託物之義務，上訴人乙○○亦不得提起本件訴訟。更何況，上訴人乙○○在
      本院前審所為訴之變更，業經裁定駁回確定，自不得再就信託關係重為主張。
八、被上訴人丙○○取得系爭土地，係以「和解移轉」之登記原因向地政機關辦理所
    有權移轉登記，並依和解筆錄給付林阿免一百萬元。更何況，丙○○之取得系爭
    土地，係因七十八年六月間，為解決胞弟邱正明之債務，乃交付六十萬元。惟邱
    正明之債務解決後，林阿免並未將系爭土地辦理所有權移轉登記與丙○○，丙○
    ○乃於七十九年間提起訴訟，林阿免於訴訟中要求再給付一百萬元，雙方因而成
    立訴訟上和解，可見丙○○取得系爭土地實際支付一百六十萬元，並非無償取得
    ，非屬贈與關係，上訴人乙○○自不得依據民法第二百四十四條第一項或第二百
    四十五條規定主張撤銷之。
九、前述由丙○○交付之「六十萬元」款項，其中二十六萬元係由丙○○之子甲○○
    於七十八年七月十日向羅東七支郵局帳號三一八三之二號帳戶提取之現款，其餘
    款項則由林寢（丙○○之妻）先前標得互助會款中籌足而交付者；至於雙方成立
    訴訟上和解，丙○○給付之一百萬元，其中除由林寢參加會首賴寶華所召集之民
    間互助會標得五十餘萬外，另四十餘萬元係由林寢在羅東七支郵局之定期存款中
    途解約取回款籌足交付者，惟該部分之存取款資料已因逾檔案保管年限業已銷毀
    ，而無法提出。
、證據：除援用原審及前審所提證據外補提、民事判決、郵政存簿儲金簿及提款記
    錄、會首賴寶華出具之證明書、郵政儲金匯業局函各一份及民事判例二份為證。
丁、本院依職權函調臺灣宜蘭地方法院七十九年訴字第三Ｏ四號丙○○訴請乃母林阿
    免所有權移轉登記民事案卷、及同院七十八年度乙○○等訴請林阿免所有權移轉
    登記事件案卷。
    理    由
一、上訴人林阿免於本院訴訟進行中即民國八十八年六月二十四日死亡，由其繼承人
    戊○○○依民事訴訟法第一百七十六條規定聲明承受本件訴訟，業據提出繼承系
    統表、戶籍謄本、其他繼承人拋棄繼承權利書等件為證（見本院更一卷九七頁至
    一○五頁）核無不合，應予准許。
    又上訴人乙○○前主張「七十二年六月七日林阿免與張林阿員及林正順等約定，
    於繼承登記後，由林阿免辦理無償過戶予第三代子孫所有．．．，原告（乙○○
    ）本於約定協議請求過戶」（見一審卷一四六頁反面）；嗣又稱「其登記在林阿
    免名下之法律關係敘明及補充。上訴人乙○○於第一審另主張「冬山鄉土地為祖
    母百年之後喪葬費所預留，今祖母之喪葬費全部係由乙○○一人支出，原告依民
    法第三百十二條規定有代償請求權，請求將上開土地移轉予原告所有」等語（見
    一審卷一八八頁）。再就林阿免將冬山鄉土地所有權移轉登記與其子即被上訴人
    丙○○，上訴人乙○○請求塗銷該所有權移轉登記部分，上訴人乙○○先謂係贈
    與行為，主張依民法第二百四十四條第一項請求撤銷贈與行為（見一審卷八頁、
    本院上字卷二八一頁反面），繼又稱係通謀虛偽意思表示（見本院上字卷二八四
    頁反面），前後主張並不一致，經本院闡明後，上訴人乙○○已明白表示冬山鄉
    土地與五結鄉土地均係本於通謀虛偽意思表示及七十二年間約定協議契約之法律
    關係而為請求，蘇澳鎮土地則本於七十二年間約定協議契約之法律關係請求，核
    係不變更訴訟標的而補充或更正事實上或法律上之陳述（民事訴訟法第二百五十
    六條第一款），並不需經其餘上訴人或被上訴人之同意，合先敘明。
二、上訴人乙○○起訴主張：系爭坐落宜蘭縣蘇澳鎮○○段猴猴小段二二四號旱地，
    應有部分四分之一（下稱蘇澳鎮土地）、同縣冬山鄉○○段二四七、一八八、一
    一六、一一七號田地所有權全部（下稱冬山鄉土地）、同縣五結鄉○○○○段七
    一號建地所有權全部（下稱五結鄉土地），原為林玉珍所有，林玉珍及其配偶林
    謝阿貓先後死亡，系爭土地應由林玉珍之三個女兒即第一審共同原告張林阿員（
    已於八十一年八月二日死亡）、被上訴人林阿免（已於八十八年六月二十四日死
    亡並由上訴人戊○○○聲明承受訴訟）及訴外人林阿招（已於六十年九月八日死
    亡）繼承。林玉珍生前於三十六年農曆八月間析產時，於「同立鬮分書合約字」
    特別聲明五結鄉土地及冬山鄉土地，於彼夫婦亡故後，按大房乙○○（即張林阿
    員之子）、二房林阿招、及三房丙○○（即林阿免之子），拈鬮分配位置。嗣林
    阿招於六十年九月八日死亡，延至七十二年六月七日始辦理繼承登記，於辦理繼
    承登記時，張林阿員及林阿免、林阿招繼承人林正順約定，暫以林阿免名義辦理
    繼承登記，嗣後再依鬮分書分配，張林阿員及林正順之應有部分，由林阿免以贈
    與為原因，移轉登記於彼等指定之人。至蘇澳鎮土地雖不在上開鬮分書約定之範
    圍，但仍屬林玉珍之遺產，應由張林阿員、林阿免、林阿招三人繼承，亦暫以林
    阿免名義登記，並約定日後再移轉登記。詎張林阿員屢催林阿免將其中三分之一
    之權利移轉予伊，均遭拒絕，竟與被上訴人丙○○通謀為意思表示，以買賣為原
    因將其中冬山鄉土地贈與被上訴人丙○○，並辦妥所有權移轉登記，及與上訴人
    丁○○、甲○○通謀為虛偽之意思表示，以買賣為原因，將五結鄉土地所有權移
    轉與丁○○，再由丁○○移轉予甲○○等情，求為塗銷丙○○間就冬山鄉土地買
    賣所有權移轉登記，暨命丁○○、甲○○塗銷五結鄉土地所有權移轉登記；及命
    林阿免之承受訴訟人盧彩雲於辦理繼承登記後將蘇澳鎮土地應有部分十二分之一
    、冬山鄉土地所有權減縮為三分之一、五結鄉土地應有部分三分之一，移轉登記
    予伊之判決（第一審判命丁○○、甲○○分別就五結鄉土地所有權移轉登記塗銷
    ，並命林阿免將該土地應有部分三分之一移轉登記與上訴人乙○○，駁回上訴人
    乙○○及共同原告張林阿員其餘請求；兩造各就敗訴部分上訴。於第二審上訴人
    乙○○將請求「林阿免移轉所有權登記」部分，變更為「確認伊與林阿免間信託
    關係存在」，此變更之訴，經原審另以裁定駁回，未據聲明不服，已告確定。第
    一審共同原告張林阿員於上訴第二審後死亡，上訴人及張阿燎、陳換宗、蔡張阿
    棗、賴張阿純、張寶猜等人依法承受訴訟後，撤回上訴，亦告確定）。
    上訴人戊○○○、丁○○、甲○○及被上訴人丙○○則以：否認為通謀意思表示
    ，上訴人戊○○○亦否認鬮分書之真正及與上訴人間有信託關係存在，並以未約
    定將系爭土地贈與張林阿員所指定之人乙○○等語，資為抗辯。
三、上訴人乙○○主張：已故林玉珍育有三女，伊母即一審共同原告張林阿員（已於
    八十一年八月二日死亡）、上訴人林阿免（已於八十八年六月二十四日死亡）、
    及訴外人林阿招（已於六十年九月八日死亡），均以招贅方式結婚，張林阿員及
    林阿免各以所生之子一人從母姓，即張林阿員以上訴人乙○○、林阿免以被上訴
    人丙○○傳繼林家香火，林阿招未生男丁，由林阿免以其子林正順過繼，由林阿
    招收養為宗祧繼承人之事實，為兩造所不爭，並有上訴人乙○○提出之繼承系統
    表一件、戶籍謄本二件附卷可稽（見一審卷七六頁至八十頁、一二九頁至一三○
    頁）。
    查系爭土地原為林玉珍所有，林玉珍生前於三十六年農曆八月間曾主持家產分析
    ，以林阿招、乙○○及丙○○三人代表三房訂立「仝立鬮分書合約字」，除將田
    地分歸三房各自獨有外，並特別於鬮分書合約字中約明系爭五結鄉土地、冬山鄉
    土地待祖父母百年後若要分居，照房拈鬮。林玉珍嗣於三十七年一月三十日逝世
    ，其配偶林謝阿貓則於五十三年一月七日死亡，均未辦理繼承登記，二房林阿招
    繼於六十年九月八日死亡，亦未辦理繼承登記，遷延至七十二年六月七日始行辦
    妥，而以林阿免一人名義單獨繼承，大房張林阿員及二房林阿招繼承之之黃徐素
    梅及林正順則出具繼承權追認拋棄書表示林謝阿貓及林阿招生前均拋棄其繼承權
    ，再由張林阿員出具繼承權利拋棄書拋棄其自己之繼承權利。於繼承登記辦妥後
    ，林阿免於七十二年六月二十九日請領印鑑證明書及戶籍登記簿謄本各三份交付
    上訴人乙○○收執之事實，有土地登記簿謄本、仝立鬮分書合約字、繼承系統表
    等在卷足按（見一審卷原告外置證物），並經第一審及本院依職權調閱原法院八
    十年度訴字第六十號上訴人乙○○等訴請林阿免所有權移轉登記事件一、二、三
    審全卷查明：上訴人乙○○於該事件亦提出繼承系統表、張林阿員、黃徐素梅、
    林正順出具之繼承權追認拋棄書、張林阿員出具之繼承權利拋棄書各一件、林阿
    免之印鑑證明書、戶籍登記簿謄本各三份在卷可稽（見該事件一審卷八八頁至九
    十頁、二審上字卷四五頁至五十頁），林阿免於該訴訟事件亦明白表示對鬮分書
    合約字之真正不爭執（見該事件一審卷二二頁正面，本院並予影印一份附卷外置
    ），且經本事件原審當庭勘驗該鬮分書合約字原本，內容係以毛筆書寫，紙張全
    然泛黃，並以紙線穿孔裝訂，殊無事後偽造之可能，林阿免於本件訴訟中否認該
    鬮分書合約字為真正，其抗辯要無足取。雖林阿免另以三十六年十二月間林玉珍
    將上開蘇澳鎮○○段二二四號與二二五號土地（二二五號土地部分業經上開事件
    判決乙○○勝訴確定，見本件一審卷十頁至十九頁該確定判決），其中應有部分
    八分之一出賣與第三人林春枝，鬮分書合約字既未記載上開二筆土地，足證在此
    之前所成立家產分析之鬮分書合約字係屬偽造云云置辯，並提出賣渡證明書為證
    ，且舉證人林春枝附和其說（見本件一審卷一六七頁、一九五頁），惟該鬮分書
    合約字係於三十六年農曆八月間書立，距買買前開土地僅早數月，以前農村社會
    變賣土地係屬大事，林玉珍於變賣前數月即於分析家產時已決定變賣該地之應有
    部分八分之一（二二五號部分已過戶，二二四號部分迄今並未過戶），故未將之
    列入鬮分書合約字，實有可能，故尚難僅據該賣渡證即否定鬮分書合約字之真正
    ，是以上訴人乙○○主張前開鬮分書合約字及上開土地繼承之事實經過，應堪信
    為真實。
四、上訴人乙○○主張：七十二年間辦理繼承登記時，林阿免、伊及訴外人林正順約
    定暫以林阿免名義辦理繼承登記，俟日後再以贈與為原因，按鬮分書合約字之分
    配移轉登記予伊、林正順及丙○○所有等情，雖為其餘上訴人及被上訴人丙○○
    所否認，惟查：
    依上訴人乙○○提出林阿免交付其表舅謝萬枝轉交伊之便條二紙，上載：一、農
    地不能移轉持分。二、依乙○○所列增（應係贈之誤）與額三分之一共六十七萬
    九千六百七十二元，全部者共值二百零三萬九千零十六元，贈與稅約九萬五千六
    百二十二元，乙○○先移轉贈與稅先繳九千一百八十七元即可，餘額後辦的人要
    繳，差額應補償。三、移轉後持分之所有權狀應切結交還林阿免。利澤簡土地（
    即五結鄉土地）贈與三分之一後，應請權利人（乙○○）承諾該地上尚有○○○
    建物，不得任意請求拆除或要求租金等字樣（見一審卷一九六頁、外置原告證物
    四），且證人謝萬枝於乙○○等與林阿免間前開原法院七十八年度訴字六十號所
    有權移轉登記事件第一審證稱：林謝阿貓是我姑姑，林阿員、林阿免均是我表姐
    。我不知道林玉珍生前對財產如何處理，直到林謝阿貓臥病期間才找我去，我才
    知道，他有對我說房子一間由三人均分，不涉及土地。三人是乙○○、丙○○及
    林正順，三人是他孫子等語（見該事件一審卷十六頁，且本院已予影印一份附卷
    外置）；繼於該事件本院第二審證稱：卷附二張便條是一、二年前夏天林阿免在
    她家裡交給我，要我將便條交給乙○○，並說如照這個條件，她才願意蓋章，便
    條誰寫的我不清楚，我接到便條後，從窗戶把它投進乙○○家裡等語（見該事件
    本院上字卷三十頁，本院已予影印一份附卷外置）；復於該事件發回本院更審中
    作證稱：字條是林阿免或丙○○給我的，記不得了，他（指乙○○）叫我拿去蓋
    印章，大概是過名，好像是乙○○交給林阿免蓋章，不知是過戶那塊土地或房屋
    ，只知是過戶事，林阿免說照字條所載履行即蓋章，字條內容如何我不清楚，因
    乙○○不在，故將之放他家，隔二、三天後，我問乙○○看到字條否，他說有看
    到。丙○○之祖母（林謝阿貓）尚未過世，我看她時很多人在場，她說這些東西
    要做三份，指財產房地三分，其中一塊土地指定做喪事費，其餘三分。林阿免說
    土地先過在她名下，以後再分給三人，告訴我的時間記不得，我去不止拿字條這
    次，還去過很多次，林阿免說願蓋，但丙○○聲音大，她不敢蓋。拿字條時，有
    拿東西給她蓋，林阿免有說依字條才願蓋等情在卷；其後雖又稱：記不得誰對我
    說土地先過戶在林阿免名下，以後再給三人此話；不記得是林阿免或丙○○拿字
    條給我云云，前後略有出入（見該事件更一卷四五頁至四六頁，本院已予影印附
    卷外置），然該證人係民國八年十二月八日出生，年紀已大，且時隔已久，其記
    憶不免模糊，惟綜觀其陳述，其對於多次前往與林阿免洽商，林阿免表示依前開
    便條內容履行即在土地所有權移轉登記文件上蓋章等情之供證則無不同，此部分
    之證詞應堪採信。至卷附上開便條二紙雖不能證明係林阿免交付，但林阿免知之
    則無可疑，被上訴人丙○○於上開另案所有權移轉登記事件更審中作證稱：交字
    條時我母（林阿免）不在，字條只有我意思，想他答覆才對我母說，結果他告訴
    了，也就沒說。謝萬枝拿文件是給我母看，我母未看到，不在場等語（見該事件
    本院上更一卷四七頁至四八頁），惟證人丙○○與林阿免係母子關係，且本事件
    與其亦有利害關係，其證言與證人即其表舅謝萬枝之證言相左，顯有偏頗，故不
    足採。由上觀之，足見前開便條係在林阿免知情下交付謝萬枝轉交上訴人乙○○
    已無庸置疑，事實上究係林阿免或丙○○所交付已無論究之必要。且依前開二紙
    便條所示，林阿免已表明願贈與上開蘇澳鎮、冬山鄉及五結鄉之土地予乙○○及
    訴外人林正順之意，所爭者無非贈與稅之負擔及五結鄉土地上其中三分之一丙○
    ○蓋有房屋不應拆除或不應要求租金而已，如果上訴人乙○○一房早已真正拋棄
    繼承之意思，且於七十二年間推由林阿免一人單獨辦理繼承登記之時不曾約定於
    辦理繼承登記後，應再各以贈與為原因移轉系爭土地登記予大房之乙○○及二房
    之林正順各三分之一，林阿免豈有不要求代價而甘願無條件過戶之理？而系爭土
    地既約定先由林阿免單獨繼承於其名下，再無償過戶各三分之一予大房及二房所
    有，其法律關係即係贈與。由上觀之，足認林阿免於七十二年間與有關權利人張
    林阿員、上訴人乙○○及訴外人即二房林正順、三房丙○○等於辦理繼承登記時
    即已有合意於辦理繼承登記後，應由林阿免依鬮分書合約字之析產方式將系爭土
    地無償過戶予大房乙○○、二房林正順及三房丙○○應有部分各三分之一，原共
    同繼承人張林阿員及林阿招之繼承人出具繼承權利拋棄書僅為辦理繼承之便而出
    此，並非有拋棄繼承之真意，要屬信而有徵。上訴人乙○○執為主張自屬有據。
    上訴人戊○○○、被上訴人丙○○等否認鬮分書合約字及七十二年間口頭協議契
    約之真正，並辯稱：張林阿員等既已出具拋棄繼承之權利，應已無任何權利，又
    系爭土地過戶所需之印鑑證明、戶籍謄本等文件均在上訴人乙○○手中，若有協
    議早可辦理，足證並無協議云云，要非可採。又上訴人戊○○○、被上訴人丙○
    ○等辯稱：上訴人乙○○起訴所稱協議約定人物為伊與其母張林阿員、林阿免及
    林正順，但八十一年四月十七日原審法院庭訊時上訴人乙○○稱伊與林阿免二人
    協議，八十七年十一月十七日上訴狀又稱以鬮書權利人及其母代理人身分與林阿
    免及林正順協議，八十九年二月二十五日庭訊時又改稱林阿免、乙○○及謝萬枝
    三人口頭約定，約定人有四種不同說法，可知並未有約定之事實一節，查上訴人
    乙○○就上開七十二年間之協議，縱或因時間相隔較久記憶模糊致對參與協議人
    數略有不同之說法，惟林阿免及被上訴人丙○○母子與張林阿員、乙○○母子及
    二房林正順確曾達成前開協議，而託證人謝萬枝轉交上開便條二紙予乙○○，依
    上開便條之內容及證人謝萬枝之證言所示已足證明彼等確有前開協議甚明。足見
    上訴人乙○○就參與協議之人數縱有增減，並不足以否定彼等於七十二年間達成
    前開口頭協議契約之效力。上訴人戊○○○、被上訴人丙○○等此部分所辯亦非
    可取。至上訴人戊○○○、被上訴人丙○○等辯稱：林阿免過戶予乙○○所需之
    印鑑證明、戶籍謄本等文件均已交付上訴人乙○○手中，系爭土地由乙○○在使
    用收益而發財，其願將土地分給二房及三房自願拋棄，經過半年後送還印鑑並向
    林阿免表示尚未辦理繼承予下一代，要林阿免自己決定如何辦理過名予二位弟林
    正順及丙○○一節，惟非但為上訴人乙○○所否認，且查上訴人乙○○主張林阿
    免交付印鑑證明及戶籍謄本後，就不再進行了，伊拿過戶書類過去亦不肯蓋章，
    伊一直請舅父謝萬枝與之溝通，沒有效果才起訴，伊並未拋棄云云，且經證人謝
    萬枝於前開另案到庭證稱伊受乙○○之託拿過戶書類去找林阿免蓋章，林阿免稱
    照上開便條之條件履行才蓋章，且丙○○亦大聲表示反對，林阿免因而不敢蓋章
    等情屬實，已如上述。足見上訴人戊○○○、被上訴人丙○○等此部分所辯亦無
    足採。
五、查系爭五結鄉建地，業經林阿免於七十九年三月十七日以訴訟上和解為原因移轉
    登記予上訴人丁○○，丁○○再於同月二十三日以買賣為原因移轉予林阿免之孫
    即上訴人甲○○（即丙○○之子）等情，此有上訴人乙○○提出之前開土地登記
    簿附卷可稽，且經原審向宜蘭縣羅東地政事務所函調該土地所有權移轉登記資料
    影本在卷足按（見一審卷二十頁至二十二頁、四六頁至六十頁），並為兩造所不
    爭。上訴人乙○○主張係通謀虛偽意思表示，應屬無效，為此訴請塗銷上開移轉
    登記，固為上訴人戊○○○、丁○○及甲○○所否認，惟查：
    林阿免明知上開五結鄉土地無論依前開鬮分書合約字或其於七十二年間與上訴人
    乙○○等之口頭協議契約，該土地並非其單獨所有，而係應以贈與為原因移轉應
    有部分三分之一予上訴人乙○○，已如上述。且該土地之所有權狀迄今仍由上訴
    人乙○○保管中（見本院更一卷三一六頁前開另案一審言詞辯論筆錄），況乙○
    ○就該五結鄉建地及蘇澳鎮旱地早於七十八年二月一日向原法院對林阿免起訴請
    求辦理所有權移轉登記（原法院七十八年度訴字第六○號），此有本院調閱該案
    卷查明屬實（並影印該起訴狀附本院更一卷外置），林阿免並已應訴，且為兩造
    所不爭。其明知手上無所有權狀無法辦理過戶，其後竟於七十九年二月二十七日
    以訴訟之方式與上訴人丁○○成立訴訟上之和解（見一審卷五一頁），達成不需
    土地所有權狀亦能過戶之目的，再於短短六天之內復以同一價格即新台幣（下同
    ）六十萬四千元迅速移轉登記予林阿免之孫即上訴人甲○○，且就價金之交付方
    面，丁○○稱：因林阿免商店欠其貨款十七萬七千二百四十三元未還，以其子邱
    正明簽發之支票五張作為清償方法，均遭退票，其曾聲請蘇澳鎮調解委員會調解
    ，後經盧東勳之介紹買受該土地，一方面可以貨款相抵，一方面其可再介紹該土
    地上之屋主即被上訴人丙○○之子林阿免之孫即上訴人甲○○照原價六十萬四千
    元買回，而於七十八年十二月二十一日訂立買賣契約時退還貨款之支票十七萬七
    千二百四十三元及付給現金二十二萬六千七百五十七元，合計四十萬四千元，尾
    款二十萬元於和解成立時當場給付云云（見一審卷九十頁至九一頁），惟就其給
    付現金部分之資金來源迄未能舉證以實其說，況如林阿免之孫即上訴人甲○○於
    事前既已言明事後再向丁○○以同一價格買回，則由林阿免直接賣予其孫甲○○
    ，再以買賣價金清償丁○○之貨款債務即可，何必如此大費周章？益見其偽。另
    上訴人甲○○稱：六十萬四千元係當場將全部價款一次付清云云（見一審卷八二
    頁反面答辯狀），惟於本院則稱；其買地六十萬四千元之全部款項，均由其母林
    寢從羅東七支郵局之定期存款中途解約提款交付者，並提出上開郵局出具存款資
    料已消毀之證明一紙為證（見本院更一卷三三二頁、三三六頁），然上訴人甲○
    ○就林寢之定期存款有多少，資金來源迄未能舉出明確之金額以供查證除足以支
    付上開六十萬四千元之買賣價金外，復足以支付其父丙○○後述應給付林阿免之
    買賣價金其中之四十餘萬元，況其本身於郵局既有存款（見本院更一卷三三四頁
    郵局存摺），衡之常情，理應優先動用其本身之存款，如有不足再動支親人之存
    款，始合情理。其不此之圖，竟全數動用乃母之定期存款，並忍痛中途解約予以
    提領，殊違常情。足見上開短短六天之內所為二次之買賣係通謀虛偽意思表示所
    為，情殊明顯。上訴人戊○○○、丁○○、甲○○辯稱其買賣為真實云云，要屬
    飾卸之詞不足採信。上訴人丁○○前於第一審請求向宜蘭縣蘇澳鎮調解委員會調
    閱其與林阿免之子邱正明間調解事件案卷，縱屬實在，亦與待證事項無關，核無
    必要。林阿免與上訴人丁○○、甲○○三人上開法律行為既屬通謀虛偽意思表示
    ，依民法第八十七條第一項前段之規定，應屬無效，上訴人乙○○訴請丁○○、
    甲○○各塗銷其所有權移轉登記，又塗銷後，上訴人戊○○○應先辦理繼承登記
    後再將該土地所有權應有部分三分之一以贈與為原因，辦理所有權移轉登記與伊
    ，即屬正當，應予准許。原審就此部分為上訴人乙○○勝訴之判決，核無不合，
    上訴人戊○○○、丁○○、甲○○上訴意旨指摘原判決此部分不當，求予廢棄，
    非有理由，應予駁回。惟第一審共同被告林阿免於訴訟中即八十八年六月二十四
    日死亡，上訴人乙○○聲請更正原判決主文第一項為：被告甲○○應將坐落宜蘭
    縣五結鄉○○○段利澤簡小段第七十一地號面積Ｏ．Ｏ二Ｏ一公頃建地，以七十
    九年三月二十三日羅東地政事務所羅字第四五一九號收件所為所有權移轉登記予
    以塗銷；被告丁○○應將上開建地，以七十九年三月十七日羅東地政事務所羅字
    第四一七七號收件所為所有權移轉登記予以塗銷；被告林阿免之承受訴訟人即上
    訴人戊○○○應先將上開建地辦理繼承登記後再將所有權應有部分三分之一以贈
    與為原因辦理所有權移轉登記與原告乙○○，核與民事訴訟法第二百五十六條第
    三款：因情事變更而以他項聲明代最初之聲明之規定並無不合，應予准許。其餘
    上訴人及被上訴人丙○○謂此為訴之變更渠等不同意云云，不無誤會。
    另上訴人乙○○聲請將上開應有部分三分之一，更正為二分之一部分，其主張因
    伊起訴後迄今始發現上開五結鄉建地，林阿免前已移轉應有部分三分之一予二房
    之林正順，故所餘上開面積係伊與被上訴人丙○○應有部分各二分之一，伊此部
    分起訴之聲明誤為應移轉應有部分三分之一顯有錯誤，一併請求更正云云，惟按
    判決如有誤寫、誤算或其他類此之顯然錯誤者，法院始得隨時或依聲請以裁定更
    正之，此觀民事訴訟法第二百三十二條第一項前段之規定自明，本件上訴人乙○
    ○於起訴時就上開五結鄉土地部分之聲明既僅請求移轉該地應有部分三分之一，
    原判決亦於此範圍內准許之，並無誤寫、誤算或其他類此之顯然錯誤，依上開規
    定，上訴人乙○○聲請裁定更正為應移轉應有部分二分之一，即非正當，不應准
    許，附此說明。
    另系爭冬山鄉四筆土地，業經林阿免於八十年一月十四日以買賣成立訴訟上之和
    解為原因移轉登記予被上訴人丙○○等情，此有上訴人乙○○提出之前開土地登
    記簿附卷可稽，且經原審向宜蘭縣羅東地政事務所函調該土地所有權移轉登記資
    料影本在卷足按（見一審卷二三頁至三十頁、三四頁至四五頁），並為兩造所不
    爭。上訴人乙○○主張係通謀虛偽意思表示，應屬無效，為此訴請被上訴人丙○
    ○塗銷上開移轉登記，固為上訴人戊○○○及被上訴人丙○○所否認，惟查：
    林阿免、被上訴人丙○○母子明知上開冬山鄉土地無論依前開鬮分書合約字或其
    於七十二年間與上訴人乙○○等之口頭協議契約，該土地並非其單獨所有，而係
    應以贈與為原因移轉應有部分三分之一予上訴人乙○○，已如上述。且該土地之
    所有權狀迄今仍由上訴人乙○○保管中（見本院更一卷三一六頁前開另案言詞辯
    論筆錄），況乙○○就該五結鄉建地及蘇澳鎮旱地早於七十八年二月一日向原法
    院對林阿免起訴請求辦理所有權移轉登記（七十八年度訴字第六○號），此有本
    院調閱該案卷查明屬實（並影印該起訴附本院更一卷外置），林阿免並已應訴，
    且為兩造所不爭。其明知手上無所有權狀無法辦理過戶，其後母子間竟以一百萬
    元買賣之法律關係起訴，並於七十九年十二月四日以訴訟之方式成立訴訟上之和
    解（見一審卷四十頁和解筆錄），達成不需土地所有權狀亦能過戶之目的，嗣於
    訴訟中又改稱被上訴人丙○○計前後給付其母林阿免一百六十萬元買受上開土地
    四筆土地，其中六十萬元係於七十八年六月間應母親林阿免之要求提出協助解決
    其弟邱正明之債務，伊乃交付六十萬元，至同年七月間邱正明之債務解決，：
    ：六十萬元其中二十六萬元係由丙○○之子甲○○自羅東七支郵局帳號三一八三
    之二號七十八年七月十日提取之現款二十六萬元而交付（見本院更一卷三三二頁
    辯論意旨狀第八項、第九項），並提出甲○○自羅東七支郵局帳號三一八三之二
    號七十八年七月十日提取之現款二十六萬元紀錄一件為證（見本院更一卷三三四
    頁至三三五頁），惟其既稱以一百六十萬元向其母買受前開土地，卻於上開法院
    和解筆錄載明係以一百萬元買受該土地，且既稱在七十八年六月間交付六十萬元
    予其母解決乃弟邱正明之債務，其中二十六萬元卻於同年七月十日始自其子甲○
    ○之前開帳戶領出支付，前後已屬矛盾。另其稱其餘一百萬元價金係自其妻林寢
    於七十九年十二月標得互助會款約五十餘萬元及郵局定期存款中途解約提款所支
    付云云，惟查林寢之郵局定期存款究有多少及其資金來源並未能明確舉出其金額
    ，以供查證，況被上訴人丙○○與林阿免既屬母子關係，果確有買賣之情，何須
    向法院起訴始能過戶？益見林阿免與被上訴人丙○○母子明知手上無所有權狀，
    為達過戶之目的乃基於通謀虛偽意思表示所為，情殊明顯。上訴人戊○○○及被
    上訴人丙○○辯稱其買賣為真實云云，核屬飾卸之詞不足採信。林阿免與被上訴
    人丙○○二人間所為上開法律行為既屬通謀虛偽意思表示，依民法第八十七條第
    一項前段之規定，應屬無效，上訴人乙○○訴請塗銷丙○○所有權移轉登記，塗
    銷後上訴人戊○○○應先辦理繼承登記後再將各該土地所有權應有部分三分之一
    以贈與為原因，辦理所有權移轉登記與伊，且本件土地地目固為田，並編定使用
    種類為特定農業區農牧用地，依修正前土地法第三十條第一項、第二項規定本不
    得移轉為共有，惟上揭土地法第三十條及農業發展條例第三十條對於該農地移轉
    共有之限制已於八十九年一月二十八日修正刪除（見本院更一卷二一七頁反面、
    二二一頁反面），故上訴人請求移轉之限制業已不存在。是上訴人乙○○此部分
    之請求自屬有據，應予准許。原審就此部分未及審酌有關農地法令已修正而為上
    訴人乙○○敗訴之判決，尚有未洽，上訴人乙○○上訴意旨指摘原判決此部分不
    當，求予廢棄，為有理由，應由本院予以廢棄改判如主文第三項所示。
    至蘇澳鎮土地部分，雖於前開鬮書合約字中並無述及，但究屬林玉珍之遺產，依
    前開林阿免託證人謝萬枝轉交上訴人乙○○之便條二紙及證人謝萬枝之證言所示
    ，仍應由張林阿員、林阿招、林阿免三人共同繼承，每人應有部分各三分之一。
    上訴人乙○○主張依七十二年六月七日伊與母親張林阿員與林阿免等之前開口頭
    協議契約，約定暫以林阿免之名義辦理繼承登記其應有部分四分之一，言明張林
    阿員、林正順之應繼分日後林阿免應以贈與為原因，移轉登記與伊及二房之林正
    順，且本件土地地目固為田，並編定使用種類為特定農業區農牧用地，依土地法
    第三十條第一項、第二項規定本不得移轉為共有，惟上揭土地法第三十條及農業
    發展條例第三十條對於該農地移轉共有之限制已於八十九年一月二十八日修正刪
    除（見本院更一卷二一七頁反面、二二一頁反面），故上訴人請求移轉之限制業
    已不存在。是上訴人乙○○依該協議契約請求林阿免之繼承人即上訴人戊○○○
    應將該蘇澳鎮土地所有權應有部分四分之一其中之三分之一即十二分之一，先辦
    理繼承登記後，再以贈與為原因，辦理所有權移轉登記予伊，即屬正當，應予准
    許。
    原審就此部分未及審酌有關農地法令已修正而為上訴人乙○○敗訴之判決，自有
    未洽。上訴人乙○○上訴意旨指摘原判決此部分不當，求予廢棄改判，為有理由
    。自應由本院予以廢棄改判如主文第二項所示。
六、兩造其餘之攻擊防禦方法暨聲明所用之證據，核與本件判決之結果均不生影響，
    已無再予論述之必要，併此敘明。
據上論結，本件上訴人乙○○之上訴為有理由，其餘上訴人之上訴為無理由，依民事
訴訟法第四百四十九條第一項、第四百五十條、第七十八條、第八十五條第一項判決
如主文。
中      華      民      國    八十九    年    十一      月       八     日
                                 臺灣高等法院民事第四庭
                                     審判長法  官  李  瓊  蔭
                                           法  官  林  金  吾
                                           法  官  楊  豐  卿
右正本係照原本作成。
如不服本判決，應於收受送達後二十日內向本院提出上訴書狀，其未表明上訴理由者
，應於提出上訴後二十日內向本院補提理由書狀（均須按他造當事人之人數附繕本）
上訴時應提出委任律師或具有律師資格之人之委任狀；委任有律師資格者，另應附具
律師及格證書及釋明委任人與受任人有民事訴訟法第四百六十六條之一第一項但書或
第二項（詳附註）所定關係之釋明文書影本。
中      華      民      國    八十九    年    十一      月       九     日
                                           書記官  殷  丹  妮
附註：
民事訴訟法第四百六十六條之一（第一項、第二項）：
對於第二審判決上訴，上訴人應委任律師為訴訟代理人。但上訴人或其法定代理人具
有律師資格者，不在此限。
上訴人之配偶、三親等內之血親、二親等內之姻親，或上訴人為法人、中央或地方機
關時，其所屬專任人員具有律師資格並經法院認為適當者，亦得為第三審訴訟代理人
。


司法院資訊處製作；財團法人民間司法改革基金會備份。
